ACORDAO-COMPLETO-2368451

ACÓRDÃO 13228/2019 ATA 39/2019 - PRIMEIRA CÂMARA

VISTOS, relatados e discutidos estes autos de ato de concessão inicial de aposentadoria emitido pelo Tribunal Regional Eleitoral de Goiás (TRE/GO) .
ACORDAM os ministros do Tribunal de Contas da União, reunidos em sessão da 1ª Câmara, ante as razões expostas pelo relator, em:
9.1. considerar ilegal o ato de concessão inicial de aposentadoria de Ilda Ribeiro de Oliveira, em razão da incorporação de parcela de quintos/décimos após a vigência da Lei 9.624/1998, negando-lhes o registro, nos termos do § 1º do art. 260 do RI/TCU;
9.2. dispensar o ressarcimento das quantias indevidamente recebidas de boa-fé, com base no enunciado 106 da súmula da jurisprudência predominante do Tribunal;
9.3. determinar ao Tribunal Regional Eleitoral de Goiás que:
9.3.1. em razão da decisão proferida pelo Supremo Tribunal Federal no RE 638115/CE, repercussão geral tese 395, suspenda todo e qualquer pagamento concernente ao ato impugnado, recalculando a parcela referente à incorporação de quintos da interessada, comunicando ao Tribunal as providências adotadas, nos termos dos arts. 262, caput, do RI/TCU, e 8º, caput, da Resolução TCU 206/2007;
9.3.2. cadastre novo ato de aposentadoria livre da irregularidade verificada, submetendo-o no prazo de 30 (trinta) dias à apreciação deste Tribunal, nos termos do art. 262, caput e § 2º, do RI/TCU e 19, § 3º, da Instrução Normativa TCU 78/2018;
9.3.3. dê ciência, no prazo de 15 (quinze) dias, do inteiro teor desta deliberação à interessada, informando-lhe que o efeito suspensivo proveniente da eventual interposição de recurso não a exime da devolução dos valores percebidos indevidamente após o recebimento da notificação, em caso de não provimento do recurso;
9.4. encerrar o processo e arquivar os presentes autos.

Ato de concessão inicial de aposentadoria.

Primeira Câmara

Tribunal Regional Eleitoral de Goiás (TRE/GO).

3. Interessada: Ilda Ribeiro de Oliveira (XXX.067.981-XX).

13.1. Ministros presentes: Walton Alencar Rodrigues (Presidente), Benjamin Zymler, Bruno Dantas e Vital do Rêgo.
13.2. Ministro-Substituto presente: Weder de Oliveira (Relator).

ACORDAO-COMPLETO-2411730

Acórdão de Relação 5902/2020 - Primeira Câmara

Acórdão de Relação

WEDER DE OLIVEIRA

Em exame, ato de concessão inicial de aposentadoria de Ilda Ribeiro de Oliveira, ex-servidora do Tribunal Regional Eleitoral de Goiás.
Reproduzo, com ajustes de forma, a instrução do auditor da Sefip (peça 15) , que recebeu anuência do diretor da unidade especializada (peça 16) :
" (...) 
HISTÓRICO
3.	A servidora Ilda Ribeiro de Oliveira aposentou-se, em 7/7/2006, no cargo de técnico judiciário, com proventos integrais, recebendo 5/5 de FC-4. No entanto, teria direito apenas a 4/5 de FC-4.
4.	Esta Secretaria realizou a oitiva da Sra. Ilda Ribeiro de Oliveira, por meio do ofício 1754/2019-TCU/Sefip, de 29/4/2019, para que se manifestasse sobre a incorporação de quintos/décimos após 8/4/1998, data de publicação da Lei 9.624/1998 (peça 7) .
5.	A Sra. Ilda Ribeiro de Oliveira recebeu a oitiva em 10/5/2019 (peça 8) . Em síntese, a interessada apresentou as seguintes alegações de defesa (peças 9, 10 e 11) :
a) informa que se aposentou em 7/7/2006, com proventos integrais, com base no art. 186, III, alínea "a ", da Lei 8.112/1990 e artigo 6º da Emenda Constitucional 41/2003;
b) com relação a 1/5 de FC-4 que o TCU contesta, registra que, em 8/4/1998, faltavam 120 dias para completar os quintos, que foi concedido com base na MP 225-45/2001, referente ao período de 8/4/1998 a 4/9/2001; e
c) alega que o assunto está sendo discutido no STF e que está aguardando o julgamento do STF, se sujeitando à decisão da Suprema Corte. 
EXAME TÉCNICO
a) Fundamento legal da aposentadoria
6.	No mapa de tempo de serviço e certidões averbadas, verifica-se que a servidora atende ao requisitos para a aposentadoria com base no artigo 6º da Emenda Constitucional 41/2003 (peça 10, e peça 11, p. 3-7) .
b) Entendimento TCU sobre incorporação dos quintos
7.	A vantagem denominada "quintos" foi instituída com a Lei 6.732/1979. Segundo o art. 2º dessa lei, o servidor no exercício de cargo em comissão ou função de confiança poderia incorporar, a partir do sexto ano, 1/5 (um quinto) das vantagens correspondentes, a cada ano completo de exercício, até o limite de 5/5 (cinco quintos) ; isto é, até completar o décimo ano. 
8.	Objetivava-se evitar o decesso remuneratório do servidor ocupante de cargo ou função de confiança que viesse a ser dispensado em momento futuro e que não fosse passar imediatamente à inatividade. Uma vez que, até dezembro de 1979, os servidores em atividade que tivessem preenchido os requisitos temporais do artigo 180 da Lei 1.711/1952 só poderiam contar com tal benefício quando se aposentassem. Assim, se deixavam um cargo de confiança, após longos anos de exercício, e permaneciam em atividade, regressavam à situação de origem, com a remuneração do cargo efetivo e nada mais.
9.	Com o advento da Lei 8.112/1990, por meio do seu artigo 62, § 2º, introduziu novo disciplinamento ao assunto. A incorporação passou a se dar na proporção de 1/5 a cada ano de exercício da função, até o limite de cinco anos, sem a exigência do período de carência de cinco anos.
10.	Os critérios para incorporação dessa vantagem foram definidos mais claramente com a publicação da Lei 8.911/1994, que assim dispôs:
Art. 3. Para efeito do disposto no § 2º do art. 62 da Lei nº 8.112, de 11 de dezembro de 1990, o servidor investido em função de direção, chefia e assessoramento, ou cargo em comissão, previsto nesta Lei, incorporará à sua remuneração a importância equivalente à fração de um quinto da gratificação do cargo ou função para o qual foi designado ou nomeado, a cada doze meses de efetivo exercício, até o limite de cinco quintos.
 (...) 
Art. 10. É devida aos servidores efetivos da União, das autarquias e das fundações públicas, regidos pela Lei nº 8.112, de 11 de dezembro de 1990, cedidos, por afastamento, para exercício em órgão ou entidade do mesmo Poder ou de outro Poder da União, a incorporação de quintos decorrentes do exercício de cargo em comissão e de função de direção, chefia e assessoramento.
11.	Entretanto, essa vantagem foi extinta e restabelecida por diversas vezes, como demonstra o breve histórico abaixo apresentado.
12.	A MP 831, de 18/1/1995, extinguiu a vantagem dos quintos, tendo sido reeditada exaustivamente até a MP 1.160, de 26/10/1995, que a restabeleceu, porém sob a forma de décimos.
13.	Em 10/11/1997, foi editada a MP 1.595-14, que - convertida na Lei 9.527/1997 - extinguiu novamente a incorporação e a transformou em Vantagem Pessoal Nominalmente Identificada (VPNI) .
14.	Em 8/4/1998, a MP 1.160/1995 foi convertida na Lei 9.624/1998. Essa lei não revogou a Lei 9.527/1997, apenas limitou temporalmente a incorporação da referida vantagem entre 19 de janeiro de 1995 até a data da sua publicação, do tempo residual de exercício de funções comissionadas não empregado até 10/11/1997.
15.	No entanto, essa vantagem sempre esteve cercada de controvérsia. Ainda, em 4/9/2001, foi editada a MP 2.225-45/2001, que acresceu à Lei 8.112/1990 o artigo 62-A, transformando os quintos/décimos em VPNI, com a seguinte redação:
Art. 62-A. Fica transformada em Vantagem Pessoal Nominalmente Identificada - VPNI a incorporação da retribuição pelo exercício de função de direção, chefia ou assessoramento, cargo de provimento em comissão ou de Natureza Especial a que se referem os arts. 3º e 10 da Lei no 8.911, de 11 de julho de 1994, e o art. 3º da Lei no 9.624, de 2 de abril de 1998.
Parágrafo único.  A VPNI de que trata o caput deste artigo somente estará sujeita às revisões gerais de remuneração dos servidores públicos federais.
16.	Com o advento desta Medida Provisória, surgiram entendimentos divergentes. Por um lado, achava-se que seria devida a incorporação de parcelas da vantagem até 8/4/1998 (data de publicação da Lei 9.624/1998) . Por outro, entendia-se que a MP 2.225-45/2001 havia estendido o direito à incorporação da vantagem até a data de sua publicação.
17.	No âmbito deste Tribunal, os critérios para incorporação de quintos/décimos estavam disciplinados no Acórdão 2248/2005-TCU-Plenário, Ministro-Relator Lincoln Magalhães da Rocha, abaixo transcrito:
9.2. alterar a redação do subitem 9.2 do Acórdão 931/2003-TCU-Plenário para: "firmar entendimento de que é devida a incorporação de parcelas de quintos, com fundamento no artigo 3º da MP 2.225-45/2001, observando-se os critérios contidos na redação original dos artigos 3º e 10 da Lei 8.911/94, no período compreendido entre 09/04/98 e 04/09/2001, data da edição da referida medida provisória, sendo a partir de então todas as parcelas incorporadas, inclusive a prevista no artigo 3º da Lei 9.624/98, transformadas em Vantagem Pessoal Nominalmente Identificada - VPNI, admitindo-se, ainda, o cômputo do tempo residual porventura existente em 10/11/1997, desde que não empregado em qualquer incorporação, para concessão da primeira ou de mais uma parcela de quintos na data específica em que for completado o interstício de doze meses, ficando, também, essa derradeira incorporação transformada em VPNI, nos termos do subitem 8.1.2 da Decisão 925/1999 - Plenário.
18.	Todavia, no ano de 2015, o Supremo Tribunal Federal (STF) , ao apreciar o Recurso Extraordinário (RE) 638.115/Ceará, que teve repercussão geral, deixou assente que as decisões judiciais ou atos emanados pelos poderes Executivo, Legislativo ou Judiciário que determinaram a incorporação de quintos/décimos no período compreendido entre a edição da Lei 9.624/1998 até a edição da Medida Provisória 2.225-45/2001 carecem de fundamento legal e, portanto, violam o princípio da legalidade previsto na Constituição Federal.
19.	Em seu voto, o Ministro Relator explicitou, entre outras, a seguinte justificativa:
Enfim, é possível aferir uma questão constitucional na violação da lei pela decisão ou ato dos poderes Executivo, Legislativo ou Judiciário. A decisão ou ato sem fundamento legal ou contrário ao direito ordinário viola, dessa forma, o princípio da legalidade.
No caso, a decisão judicial que determina a incorporação dos quintos carece de fundamento legal e, portanto, viola o princípio da legalidade. (grifo nosso) 
20.	Ao tomar essa decisão, o STF modulou os seus efeitos para dispensar a devolução dos valores recebidos indevidamente de boa-fé até a data do julgamento, cessada a ultra-atividade de incorporações em qualquer hipótese.
21.	Ainda nessa linha de entendimento, foi a decisão no MS 25.763/DF, assim ementado:
Mandado de segurança. 2. Administrativo. Servidor público. 3. Cabimento do mandado de segurança da União para impugnar ato do Tribunal de Contas da União. 4. Impossibilidade de incorporação de quintos decorrente do exercício de funções comissionadas no período compreendido entre a edição da Lei 9.624/1998 e a MP 2.225-48/2001. Art. 61, § 1º, inciso II, 'a', e 63, inciso I, CF/88. 5. Ausência de fundamentação legal indispensável para incorporação dos quintos no período de 9.4.1998 a 4.9.2001, data da edição da MP 2.225-45/2001. Violação ao princípio constitucional da legalidade. 6. A medida provisória tão somente transformou em Vantagem Pessoal Nominalmente Identificada (VPNI) a incorporação das parcelas a que se referem os arts. 3º e 10 da Lei 8.911, de 11 de julho de 1994, e o art. 3º da Lei 9.624, de 2 de abril de 1998. 7. Inconstitucionalidade do Acórdão 2.248/2005, do TCU e extinção da incorporação de quintos/décimos desde a Lei 9.527/97. 8. Impetração conhecida e segurança concedida. (grifo nosso) 
22.	Assim, o supramencionado Acórdão 2248/2005-TCU-Plenário teve sua inconstitucionalidade reconhecida pelo Supremo Tribunal Federal nos autos do Mandado de Segurança 25.763/DF.
23.	O entendimento desta Corte de Contas até 2005, antes do advento do Acórdão 2248/2005-TCU-Plenário, era de que a incorporação ou atualização de quintos era devida até 8/4/1998, com fundamento no caput do art. 3º da Lei 9.624/1998, vide Decisão 925/1999 e Acórdãos 731/2003 e 732/2003, ambos do Plenário.
24.	Essas decisões também asseguraram a contagem do tempo residual de exercício de funções comissionadas não empregado, até 10/11/1997, para a incorporação de parcela de décimo, com termo final na data específica em que o servidor completasse o interstício de doze meses, de acordo com a sistemática definida na redação original do art. 3º da Lei 8.911/1994. Também declararam que as parcelas incorporadas à remuneração, na forma de quintos, deveriam ser transformadas em décimos e estes transformados em vantagem pessoal nominalmente identificada (VPNI) .
25.	Em deliberações mais recentes, esta Corte de Contas se posicionou acerca da decisão do STF, consignando por meio do Acórdão 2444/2015-TCU-Plenário, Ministro-Relator André Luís de Carvalho, que deve ser observado o entendimento daquela Corte Suprema acerca da impossibilidade de incorporação de quintos de função decorrente do exercício de funções no período compreendido entre a edição da Lei 9.624/1998, de 8/4/1998, e da MP 2.225-48/2001, de 4/9/2001 (RE 638.115/CE e MS 25.763/DF) . A mesma orientação foi adotada nos Acórdãos 5.380/2016, Ministro-Relator Vital do Rego, e 8.788/2016, Ministro-Relator Augusto Nardes, ambos da Segunda Câmara.
26.	Com base nos períodos de função comissionada citados no ato de aposentadoria, até 8/4/1998, a servidora possui 4 anos, 7 meses e 4 dias de tempo exercido em FC-4. Teria direito a 4/5 de FC-4 (peça 6) . No entanto, recebe 5/5 de FC-4, pois se considerou tempo exercido em função comissionada após 8/4/1998, inclusive de denominação diferente (FC-2) (peça 11, p. 4) .
27.	Assim, como a incorporação de parcela de quintos por parte da interessada teve amparo em função comissionada exercida antes e após a vigência da Lei 9.624/1998, a situação está em desacordo com o entendimento do Supremo Tribunal Federal e a jurisprudência mais recente deste Tribunal.
28.	Diante do exposto, o ato da Sra. Ilda Ribeiro de Oliveira deverá ser apreciado pela ilegalidade. 
29.	Nada obstante, deve-se dispensar a devolução dos valores indevidamente recebidos de boa-fé, nos termos do Enunciado 106 da Súmula de Jurisprudência deste Tribunal.
CONCLUSÃO
30.	Em razão do exposto e tendo em vista as análises realizadas nos atos de concessão de aposentadoria de Ilda Ribeiro de Oliveira, esta Unidade Técnica considera que o ato em tela está ilegal, em razão da incorporação de parcela de quintos/décimos após o advento da Lei 9.624/1998, em desacordo com o entendimento do Supremo Tribunal Federal e a jurisprudência mais recente deste Tribunal.
PROPOSTA DE ENCAMINHAMENTO
31.	Ante o exposto, conforme o preceituado no artigo 71, inciso III, da Constituição Federal de 1.988; c/c os artigos. 1º, inciso V, e 39, inciso II, da Lei nº 8.443/1992, c/c os artigos 1º, inciso VIII, 260, §§ 1º e 5º, do Regimento Interno/TCU, e tomando por base as informações prestadas pelo órgão de controle interno e as verificações feitas pela unidade técnica, na forma prevista no artigo 260, caput, do referido Regimento, propõe-se: 
	a) considerar ilegal e negar o registro do ato de concessão inicial de aposentadoria de Ilda Ribeiro de Oliveira (CPF XXX.067.981-XX) , em razão da incorporação de parcela de quintos/décimos após a vigência da Lei 9.624/1998;
b) dispensar o ressarcimento das quantias indevidamente recebidas de boa-fé, nos termos da Súmula TCU n. 106;
c) determinar ao Tribunal Regional Eleitoral de Goiás que adote medidas para que:
	    c.1) no prazo de quinze dias, faça cessar os pagamentos decorrentes do ato impugnado por esta Corte, sob pena de responsabilidade solidária da autoridade administrativa omissa, nos termos do art. 262 do Regimento Interno/TCU;
	    c.2) no prazo de trinta dias, emita novo ato, livre da irregularidade apontada, e o submeta ao TCU pelo Sistema e-Pessoal, nos termos dos arts. 262, § 2º, do Regimento Interno desta Corte e 19, § 3º, da Instrução Normativa TCU 78/2008;
	    c.3) dê ciência, no prazo de 15 (quinze) dias, do inteiro teor desta deliberação à interessada, alertando-a de que o efeito suspensivo proveniente da interposição de eventuais recursos junto ao TCU não a exime da devolução dos valores percebidos indevidamente após a respectiva notificação, caso esses não sejam providos; e
           c.4) encaminhar ao Tribunal, no prazo de 30 (trinta) dias contados da ciência da decisão, documento apto a comprovar que a interessada tomou conhecimento do acórdão."
O represente do MP/TCU (peça 17) , procurador Marinus Eduardo De Vries Marsico, manifestou-se de acordo com a proposta da unidade instrutiva.
É o relatório.

não há.

Procurador Marinus Eduardo De Vries Marsico.

ATO DE APOSENTADORIA. INCORPORAÇÃO INDEVIDA DE QUINTOS DE FUNÇÃO COMISSIONADA EXERCIDA EM PERÍODOS POSTERIORES À VIGÊNCIA DA LEI 9.624/1998, EM DESACORDO COM A ATUAL JURISPRUDÊNCIA DO STF E DO TCU. ILEGALIDADE. SÚMULA 106. DETERMINAÇÕES. CIÊNCIA.

APOSENTADORIA (APOS)

Secretaria de Fiscalização de Pessoal (Sefip).

Em exame, ato de concessão inicial de aposentadoria de Ilda Ribeiro de Oliveira, ex-servidora do Tribunal Regional Eleitoral de Goiás.
A Secretaria de Fiscalização de Pessoal (Sefip) constatou, inicialmente, com base nos períodos de função comissionada citados no ato de aposentadoria, até 8/4/1998, que a servidora possui 4 anos, 7 meses e 4 dias de tempo exercido em FC-4 e teria direito a 4/5 de FC-4 (peça 6) . No entanto, recebe 5/5 de FC-4, sendo considerado tempo exercido em função comissionada após 8/4/1998 (13/2/1998 a 30/5/2003) , inclusive de denominação diferente (FC-2) .
Promoveu-se, assim, a oitiva da interessada, para assegurar-lhe a oportunidade do uso das garantias constitucionais do contraditório e da ampla defesa, uma vez que o ato tinha dado entrada no Tribunal há mais de 5 anos.
Em sua manifestação, a beneficiária, em síntese, aduziu que: (i) se aposentou com integralidade; (ii) em 8/4/1998, faltavam 120 dias para incorporar 1/5 de FC-4, concedido pela MP 225-45/2001, em discussão no STF, e (iii) o Tribunal de Contas da União deve aguardar a decisão do STF acerca do assunto.
Ao analisar as alegações apresentadas, a Sefip propõe que o ato em exame seja considerado ilegal, em razão da incorporação de parcela de quintos/décimos após o advento da Lei 9.624/1998, em desacordo com o entendimento do Supremo Tribunal Federal e com a jurisprudência mais recente deste Tribunal. 
O MP/TCU manifestou anuência integral à proposta de mérito da Sefip (peça 17) .
II
Acompanho o entendimento da unidade instrutiva, endossado pelo Parquet especializado, razão pela qual incorporo às minhas razões de decidir, sem prejuízo de tecer as considerações que se seguem.
Como bem exposto pela Sefip, a incorporação de "quintos" prevista no art. 62 da Lei 8.112/1990 está limitada à data de 8/4/1998, quando foi publicada a Lei 9.624/1998.
A controvérsia acerca da incorporação ou não de parcelas referentes às funções exercidas no período compreendido de 8/4/1998 e 4/9/2001 foi resolvida pelo Supremo Tribunal Federal (STF) , no RE 638.115/CE (repercussão geral reconhecida, tese 395) :
"Tema: 395 - Incorporação de quintos decorrentes do exercício de funções comissionadas e/ou gratificadas.
Tese: Ofende o princípio da legalidade a decisão que concede a incorporação de quintos pelo exercício de função comissionada no período de 8/4/1998 até 4/9/2001, ante a carência de fundamento legal. Obs: Redação da tese aprovada nos termos do item 2 da Ata da 12ª Sessão Administrativa do STF, realizada em 09/12/2015. "
No campo "discriminação dos tempos em funções comissionadas", consta que a Sra. Ilda Ribeiro de Oliveira exerceu função denominada FC-2 de 13/2/1998 a 30/5/2003. Portanto, até a data de 8/4/1998, teria totalizado apenas quatro anos completos de exercício na função FC-4.
Tendo em vista o disposto acima, acompanho a proposta da Sefip, à qual anuiu o MP/TCU, em consonância com as decisões emanadas do STF e precedentes deste Tribunal, no sentido de considerar o ato ilegal e determinar ao Tribunal Regional Eleitoral de Goiás (TRE/GO) a emissão de novo ato, com alteração da parcela de quintos.
	Assim, manifesto-me pela aprovação do acórdão que ora submeto à apreciação deste Colegiado.
TCU, Sala das Sessões Ministro Luciano Brandão Alves de Souza, em 29 de outubro de 2019.
Weder de Oliveira 
Relator